【裁判字號】    98,訴更(一),1
【裁判日期】    980630
【裁判案由】    損害賠償
【裁判全文】
臺灣高等法院高雄分院民事判決         98年度訴更(一)字第1號
原      告  乙○○
            丁○○
被      告  丙○○
            啟忠水管工程有限公司
法定代理人  甲○○
上列當事人間因業務過失致死案件，原告於刑事訴訟程序附帶提
起民事訴訟，請求損害賠償事件，經最高法院發回更審（本院98
年度交附民更(一)字第1 號），本院刑事庭裁定移送，本院於民國
98 年6月24日言詞辯論終結，判決如下︰
    主  文
被告應連帶給付原告乙○○新臺幣捌拾壹萬玖仟捌佰陸拾肆元，
連帶給付原告丁○○新臺幣伍拾捌萬伍仟壹佰柒拾參元，及均自
民國九十四年四月二十日起至清償日止，按年息百分之五計算之
利息。
原告其餘之訴及假執行之聲請均駁回。
訴訟費用由被告連帶負擔五分之一，餘由原告負擔。
    事 實 及 理 由
一、原告主張：被告丙○○受僱於被告啟忠水管工程有限公司（
    下稱啟忠公司），擔任貨運司機，於民國92年5 月24日下午
    1 時30分許，駕駛車牌號碼5U-910號營業大貨車，沿高雄縣
    岡山鎮○○○路由北向南方向行駛，途經該路與岡燕路之交
    岔路口，適有被害人杜家偉騎乘車牌號碼XOQ-830 號機車，
    沿高雄縣岡山鎮○○路由東向西方向行駛，亦行經該交岔路
    口，因丙○○未盡相當之注意，兩車擦撞，致杜家偉人車倒
    地後受有顱內出血等傷害，經送醫仍不治死亡。原告乙○○
    為杜家偉之父，支出喪葬費新台幣（下同）530,000 元、並
    受有扶養費損失963,046 元、非財產上損害2,000,000 元，
    原告丁○○為杜家偉之母，受有扶養費損失1,042,473 元、
    非財產上之損害2,000,000 元，爰基於侵權行為之法律關係
    ，求為判命被告應連帶給付乙○○3,493,046 元，連帶給付
    丁○○3,042,473 元，及均自起訴狀繕本送達被告之翌日起
    至清償日止，按年息5%計算之利息，暨以供擔保為條件之假
    執行宣告之判決。
二、被告則以：丙○○之車於車禍發生時行進之號誌為綠燈，係
    杜家偉撞及丙○○車之左後方，丙○○無從注意及此，故丙
    ○○就本件車禍之發生，並無任何過失等語，資為抗辯。並
    聲明求為駁回原告之訴及假執行之聲請。
三、兩造不爭執及爭執事項：
甲、不爭執事項：
  (一)丙○○受僱於啟忠公司，擔任貨運司機，於92年5 月24日下
    午1 時30分許，駕駛車牌號碼5U-910號營業大貨車，沿高雄
    縣岡山鎮○○○路由北往南方向行駛，途經該路與岡燕路之
    交岔路口，適有杜家偉騎乘車牌號碼XOQ-830 號機車，沿岡
    燕路由東往西方向行駛並行經該交岔路口，兩車在上開交岔
    路口發生擦撞，杜家偉因而人車倒地後，受有顱內出血、頭
    骨破裂骨折等傷害，經送醫仍於同日下午2 時50分許不治死
    亡。
  (二)丙○○因本件車禍，經本院刑事庭以98年度交上更(一)字第1
    號判決，以業務過失致人於死罪，處有期徒刑3 月。
  (三)乙○○係杜家偉之父，支出喪葬費用530,000 元，均為必要
    支出。又其為46年1 月12日出生，杜家偉死亡時，平均餘命
    尚有35年。丁○○係係杜家偉之母，為46年12月28日出生，
    杜家偉死亡時，平均餘命尚有40年。原告每年所需扶養費各
    為138,120.9 元，其財產均不足以維持生活。原告除杜家偉
    外，尚有2 名成年子女。
  (四)原告已領取強制汽車責任保險金1,400,000 元，由乙○○、
    丁○○各分得2 分之1 。
乙、爭執之事項：
  (一)被告應否負侵權行為責任？
  (二)原告得請求賠償之金額為何？
  (三)原告應否負與有過失責任？
四、被告應否負侵權行為責任？
  (一)經調取本院刑事庭98年度交上更(一)字第1 號丙○○業務過失
    致死刑事案件卷宗核閱，丙○○於92年5 月24日下午1 時30
    分許，駕駛車牌號碼5U-910號營業大貨車，沿高雄縣岡山鎮
    ○○○路由北往南方向行駛，途經該路與岡燕路之交岔路口
    ，適有杜家偉騎乘車牌號碼XOQ-830 號機車，沿岡燕路由東
    往西方向行駛，亦行經該交岔路口，雙方發生擦撞，致杜家
    偉倒地，受有顱內出血、頭骨破裂骨折等傷害，經送醫後不
    治死亡等情，為被告所不爭執，復經臺灣高雄地方法院檢察
    署檢察官督同檢驗員相驗屬實，製有相驗筆錄、相驗屍體證
    明書、驗斷書各1 份在卷可稽（刑事相卷第20至31頁），此
    部分事實堪認屬實。
  (二)又關於丙○○所駕車輛與杜家偉所騎機車之擦撞位置，據證
    人簡政冠於偵查中證稱：撞擊點是左後車角，研判是機車撞
    到左後車身之防撞鋼樑，而左後車角是丙○○自己說的，而
    撞鋼樑亦僅為伊研判，但整台車子並無其他撞擊痕跡等語（
    刑事偵卷第30頁背面），徵諸警卷所附現場照片編號11、13
    、14、15號所示：丙○○駕駛之營業大貨車左側接近後輪之
    防撞鋼樑上確有擦撞痕跡，及杜家偉機車車頭及前方面板幾
    乎完全破損等情（刑事警卷第7 、8 頁），是證人簡政冠所
    述並非無據。且經本院刑事庭囑託高雄縣警察局刑警隊鑑識
    小組就肇事之車輛可疑撞擊點處予以採樣，有刑事勘驗筆錄
    可查（刑事二審上訴字卷第60頁），送請刑事警察局鑑定，
    結果認：「1.編號A （採自XOQ-830 機車前方斜式大型塑膠
    擋風板破片）、編號1 （採自5U-910大貨車車前保險桿左側
    ）、編號2 （採自5U-910大貨車駕駛座左側黑色踏板）均不
    相似；2.編號B （採自XOQ-830 機車前上方大燈組周圍小型
    擋風塑膠板）、編號C （採自XOQ-830 機車右車把煞車桿）
    ，與編號3 （採自5U-910大貨車駕駛座車門外側板金標準漆
    ）均不相似；與編號4 （採自5U-910大貨車載貨台左下方金
    屬管護條上一條標準漆、編號5 （採自5U-910大貨車載貨台
    左下方金屬管護條下一條標準漆）、編號6 （採自5U-910大
    貨車載貨台左側金屬框標準漆）、編號7 （採自5U-910大貨
    車載貨台左後方金屬框標準漆）均相似」等情，有刑事警察
    局94年1 月25日刑鑑字第0930254531號鑑定書在卷可稽（刑
    事二審交上訴字卷第79至81頁），顯見本件車禍是杜家偉所
    騎乘之機車車頭撞擊丙○○所駕大貨車接近左後車輪之金屬
    管護條（即貨車左側車身「啟忠有限公司」之「有限」二字
    下方之防捲入鐵條）一節，應堪認定。
  (三)按汽車行駛時，駕駛人應注意車前狀況，並隨時採取必要之
    安全措施，道路交通安全規則第94條第3 項定有明文。丙○
    ○於警詢及偵查中分別供稱：肇事當時車速約40公里，天氣
    晴，伊有看見對方來車，與對方車距約5 公尺，號誌正常，
    不知怎樣撞的等語（刑事相卷第6 頁背面、偵卷第18頁）；
    且依卷附道路交通事故現場圖及道路交通事故調查報告表（
    一）所示（刑事警卷第10至11頁），肇事路段視距良好，丙
    ○○所駕駛之5U-910號營業大貨車於肇事前後並無煞車等情
    。則本件肇事路口雖設有號誌，但無法證明係丙○○或杜家
    偉闖紅燈，車禍事故發生時路權究歸屬於何方（詳後(四)所述
    ），然肇事路段視距良好，丙○○自承在距離5 公尺遠有看
    見杜家偉車，是其在行經交岔路口見左側有來車，即應採取
    煞車、或減速、或避躲等必要之安全措施。乃丙○○不此之
    圖，猶以時速40公里之速度前進，致左側杜家偉騎乘機車在
    岡燕路由東向西行駛，正穿越交岔路，與丙○○所駕駛之營
    業大貨車相撞，機車車頭撞擊丙○○營業大貨車左側前、後
    輪間之金屬管護條，致杜家偉死亡，丙○○自有過失，且其
    過失與杜家偉之死亡間具有相當因果關係，自應就杜家偉之
    死亡負侵權行為責任。
  (四)至本件肇事路口係設有行車管制號誌，有道路交通事故現場
    圖及調查報告表載明可憑（刑事警卷第9 、10頁），丙○○
    雖陳稱：當時伊行車方向之號誌為綠燈等語，惟證人即當時
    到場處理本件交通事故之警員簡政冠於刑事案件證稱：現場
    無任何目擊證人目睹何人闖紅燈，故無法判斷何人闖紅燈等
    語（刑事偵卷第30頁、刑事一審卷第65頁）。又本件車禍肇
    事原因經送臺灣省高屏澎區車輛行車事故鑑定委員會鑑定，
    亦以：依卷附資料，肇事地點設有行車管制號誌正常運作，
    無證據證明那一方未依號誌指示行駛等情，有該委員會92年
    9 月5 日之高屏澎鑑字第921518號函1 紙在卷可憑（刑事偵
    卷第35頁）。嗣再經函請國立交通大學鑑定，亦認尚無充分
    證據可進行肇事時燈號分析判斷，有該大學95年2 月10日鑑
    定意見書可佐（刑事二審交上訴字卷第96頁），是尚乏積極
    證據足資認定本件車禍事故發生時路權究歸屬於何方，丙○
    ○於警訊中抗辯係杜家偉闖紅燈云云，自難採取。
  (五)另依卷附道路交通事故現場圖所示（刑事警卷第9 頁），杜
    家偉機車之刮地痕長達0.9 公尺，位在大仁北路與岡燕路交
    岔路口之西；杜家偉之背包及機車碎片，亦掉落於該交岔口
    之西北角；其機車、血跡則遺於該交岔路口東南角，相距4.
    7 公尺。證人簡政冠於刑事案件證稱：杜家偉之背包、碎片
    都是沿著機車倒下方向散落，散落物應該從撞擊點開始往機
    車倒地的方向散落，並沒有超過丙○○行車方向岡燕路之中
    心線，本件撞擊點應該在大仁北路與岡燕路交叉口之西北角
    位置等語（刑事一審卷第63、64頁）。且本件經本院囑託國
    立交通大學鑑定結果認：「審酌事故現場圖，以西北角為第
    一象限，則肇事路口第一象限遺有背包與碎片，機車與血跡
    位於第三象限，第四象限則有未註記之散落物。按一般路口
    逆向行駛，未轉正車道而與橫向車輛發生撞擊之事故，掉落
    物應該散落在第二、三象限內，則以本案事故後之現場佈局
    ，尚難認定機車係逆向進入路口」等情（刑事二審交上訴字
    卷第96頁）。由此可知，本件車禍發生後，杜家偉隨身物品
    係沿撞擊地點起至機車倒地處一路散落，杜家偉亦經彈出，
    該背包及機車碎片所在大仁北路與岡燕路交叉口之西北角始
    為撞擊位置，機車倒地及血跡處並非撞擊位置甚明。準此，
    本件車禍之撞擊地點既係在大仁北路與岡燕路交岔路口西北
    角，杜家偉應係由東向西正向行駛，而非於來車道逆向行駛
    ，且當時杜家偉所騎乘機車應已超越大仁北路之中心線，而
    丙○○則尚未完全駛離岡燕路之中心線，應可確定。是丙○
    ○於警詢時抗辯：對方沿岡燕路東向西且在西向東之慢車道
    東向西直行云云，亦不足採。
  (六)據上，丙○○駕車因未注意車前狀況，並隨時採取必要之安
    全措施，致與杜家偉所駕機車發生撞擊，杜家偉因而車禍死
    亡，丙○○自應負侵權行為責任。
五、原告得請求賠償之金額為何？
  (一)按因故意或過失，不法侵害他人之權利者，負損害賠償責任
    ；受僱人因執行職務，不法侵害他人之權利者，由僱用人與
    行為人連帶負損害賠償責任；不法侵害他人致死者，對於支
    出殯葬費之人，亦應負損害賠償責任；被害人對於第三人負
    有法定扶養義務者，加害人對於該第三人亦應負損害賠償責
    任；不法侵害他人致死者，被害人之父、母、子、女、及配
    偶，雖非財產上之損害，亦得請求賠償相當之金額，民法第
    184 條第1 項前段、第188 條第1 項前段、第192 條第1 項
    、第2 項、第194 條分別定有明文。本件丙○○駕車因過失
    致杜家偉死亡，自應負侵權行為責任，既經認定，而丙○○
    係水泥工，平日駕駛啟忠公司所有大貨車載水管至工地埋設
    等情，分據丙○○及啟忠公司法定代理人甲○○陳明在卷（
    刑事偵卷第7 頁、一審卷第67頁），是丙○○駕駛啟忠公司
    所有之大貨車顯與其執行職務有關，則原告據以請求啟忠公
    司應與丙○○負連帶賠償責任，自屬有據。
  (二)茲就原告請求損害賠償之項目、金額，分別審酌如下：
  1.殯葬費：乙○○為杜家偉之父，為杜家偉支付殯葬費530,00
    0 元，有提出喪葬費收據2 張可稽（本院交附民字卷第7 、
    8 頁），被告對此支出金額及均為必要性支出表示不爭執（
    本院訴更卷第31頁背面），是乙○○此部分之請求堪予採取
    。
  2.扶養費：按受扶養權利者，以不能維持生活而無謀生能力者
    為限，前項無謀生能力之限制，於直系血親尊親屬不適用之
    ，民法第1117條定有明文。
  (1)乙○○為杜家偉之父，其目前從事臨時工，每月收入約幾千
    元至1 萬元，名下有土地2 筆、汽車1 輛，以上財產總值96
    2,000 元，此有稅務電子閘門財產所得調件明細表可稽（本
    院訴更卷證物袋），並為被告所不爭，且對其財產不能維持
    生活表示不爭執（本院訴更卷第32頁），是杜家偉應對乙○
    ○負有扶養義務，堪以認定。又乙○○係46年1 月12日出生
    ，於杜家偉死亡時即92年5 月24日為46餘歲，有戶籍謄本可
    稽（本院交附民字卷第9 頁），依台灣地區男性平均餘命表
    ，尚有餘命35年，此為兩造所不爭（本院訴更卷第31頁背面
    ），是乙○○請求杜家偉扶養35年，自屬有據。再乙○○主
    張其平均每年必要支出為138,120.9 元，有行政院主計處發
    布台灣地區每年每戶消費支出表可參（本院交附民字卷第5
    頁），並為被告表示不爭執（本院訴更卷第31頁背面），而
    乙○○之子女除杜家偉外，尚有配偶及子女2 人，有戶籍謄
    本可證（本院交附民字卷第9 至11頁），亦應共同對其負扶
    養義務，乙○○同意杜家偉對其所負扶養義務以4 分之1 為
    計算（本院訴更卷第41頁背面），是乙○○得請求被告賠償
    之扶養費用，依據霍夫曼計算式扣除中間利息為709,728 元
    （計算式：138,120.9 ×20.00000000 ×1/4 ＝709,728 ，
    小數點以下4 捨5 入，下同），逾此部分之請求尚屬無據，
    自不應准許。
  (2)丁○○係杜家偉之母，其目前從事臨時工，每月收入約幾千
    元至1 萬元，名下無財產，此有稅務電子閘門財產所得調件
    明細表可憑（本院訴更卷證物袋），並為被告所不爭，且對
    其財產不能維持生活表示亦不爭執（本院訴更卷第32頁），
    是杜家偉應對丁○○負有扶養義務，堪以認定。又丁○○係
    46年12月28日出生，於杜家偉死亡時即92年5 月24日為45餘
    歲，有戶籍謄本可稽（本院交附民字卷第9 頁），依台灣地
    區男性平均餘命表，尚有餘命40年，此為兩造所不爭（本院
    訴更卷第31頁背面），是丁○○請求杜家偉扶養40年，自屬
    有據。再丁○○主張其平均每年必要支出為138,120.9 元，
    有行政院主計處發布台灣地區每年每戶消費支出表可參（本
    院交附民字卷第5 頁），並為被告表示不爭執（本院訴更卷
    第31頁背面），而丁○○之子女除杜家偉外，尚有配偶及子
    女2 人，有戶籍謄本可證（本院交附民字卷第9 至11頁），
    亦應共同對其負扶養義務，丁○○同意杜家偉對其所負扶養
    義務以4 分之1 為計算（本院訴更卷第41頁背面），是丁○
    ○得請求被告賠償之扶養費用，依據霍夫曼計算式扣除中間
    利息為770,345 元（計算式：138,120.9 ×22.0000000 ×
    1/4 ＝770,345） ，逾此部分之請求尚屬無據，自不應准許
    。
  3.精神慰撫金：按受僱人因執行職務，不法侵害他人致死者，
    被害人之父、母、子、女及配偶受有非財產上之損害，依民
    法第194 條及第188 條第1 項規定，請求受僱人及其僱用人
    連帶賠償相當金額之慰撫金時，法院對於慰撫金之量定，應
    斟酌該受僱人及應負連帶賠償責任之僱用人，並被害人暨其
    父、母、子、女及配偶之身分、地位及經濟狀況等關係定之
    ，不得僅以被害人與實施侵權行為之受僱人之資力為衡量之
    標準（最高法院76年台上字第1908號判例可參）。乙○○係
    杜家偉之父，丁○○係杜家偉之母，其主張杜家偉突遭此車
    禍死亡，無不傷心欲絕，精神上痛苦難以言喻，為此各請求
    賠償精神慰撫金200 萬元一情。經查，乙○○、丁○○均國
    小畢業，其目前均從事臨時工，每月收入各約幾千元至1 萬
    元，乙○○名下有土地2 筆、汽車1 輛，而丁○○名下無財
    產資料；丙○○未就學，目前從事臨時工，月薪約幾千元，
    名下有土地1 棟；啟忠公司有汽車3 輛，目前公司未賺錢等
    情，業經兩造陳明在卷，並有稅務電子閘門財產所得調件明
    細表可參，且為兩造所不爭執（本院訴更卷第32頁）。本院
    審酌原告驟遭此橫禍，天人永隔，家庭之樂不再，內心悲痛
    ，莫可言喻，及前開所述職業、資力及經濟狀況均為不佳等
    兩造之身分、地位，認原告各請求慰撫金1,800,000 元，即
    屬適當，應予准許，超過部分之請求則屬無據，應予駁回。
  (三)據上，乙○○請求之金額為3,039,728 元（計算式：530,
    000 ＋709,728 ＋1,800,000 ＝3,039,728） ，丁○○請求
    之金額為2,570,345 元（計算式：770,345 ＋1,800,000 ＝
    2,570,345） 。
六、按損害之發生或擴大，被害人與有過失者，法院得減輕賠償
    金額，或免除之，民法第217 條第1 項定有明文。本件被告
    不法侵害他人致死，原告為被害人之配偶、子女，固得請求
    賠償，前已述之，惟按此項請求權，自理論言，雖係固有之
    權利，然其權利係基於侵權行為之規定而發生，自不能不負
    擔直接被害人之過失，倘直接被害人於損害之發生或擴大與
    有過失時，依公平之原則，亦應有民法第217 條過失相抵規
    定之適用（最高法院73年台再字第182 號判例足資參酌）。
    本院斟酌肇事情節，丙○○未注意車前狀況，並隨時採取必
    要之安全措施，而肇致車禍，固有過失；惟杜家偉機車車頭
    撞擊丙○○所駕大貨車左側前、後輪間之金屬管護條，業已
    認定如前，亦未注意車前狀況，並隨時採取必要之安全措施
    ，同違反道路交通安全規則第94條第3 項之規定，應與有過
    失。是兩車碰撞，應各負2 分之1 之過失責任，即被告應連
    帶賠償乙○○1,519,864 元（計算式：3,039,728 ×1/2 ＝
    1,519,864） ，應連帶賠償丁○○1,285,173 元（計算式：
    2,570,345 ×1/2 ＝1,285,173） 。
七、又依強制汽車責任保險法第32條之規定，保險人依強制汽車
    責任保險法規定所為之保險給付，視為被保險人損害賠償金
    額之一部分，被保險人受賠償請求時，得扣除之。經查，原
    告因本件事故已理賠強制汽車責任保險金1,400,000 元，並
    由乙○○、丁○○各受領700,000 元之事實，業經原告陳明
    在卷，此為被告所不爭執，且表示應予扣除（本院訴更卷第
    32頁背面），則原告請求賠償金額扣除已領取之強制責任保
    險金後，被告應連帶賠償乙○○819,864 元，連帶賠償丁○
    ○585,173 元。至原告逾此部分之本金請求即屬無據，自不
    應准許。
八、綜上所述，原告基於侵權行為之法律關係，請求被告連帶賠
    償乙○○819,864 元，連帶賠償丁○○585,173 元，及均自
    起訴狀繕本送達被告翌日即94年4 月20日起至清償日止，按
    年息5%計算之法定遲延利息（本院訴更卷第32頁），洵屬正
    當，應予准許。至逾此部分之請求，為無理由，應予駁回。
    本判決所命給付之金額未逾1,500,000 元，被告不得上訴第
    三審，經判決後，業已確定，自無宣告假執行之必要，至原
    告敗訴部分，其假執行之聲請因訴之駁回而失所附麗，併予
    駁回。又本件事證已臻明確，兩造其餘攻擊防禦方法及舉證
    ，核與判決結果不生影響，爰不予論述，附此敘明。
據上論結：本件原告之訴為一部有理由，一部無理由，依民事訴
訟法第79條、第85條第1 項、第2 項，判決如主文。
中    華    民    國    98    年    6     月    30    日
                            民事第五庭
                                審判長法官  蔡明宛
                                法      官  曾錦昌
                                法      官  魏式璧
以上正本證明與原本無異。
被告不得上訴。
原告如對本判決上訴，須於判決送達後20日內向本院提出上訴狀
，其未表明上訴理由者，應於上訴後20日內向本院提出上訴理由
書（均須按他造當事人之人數附繕本）。上訴時應提出委任律師
或具有律師資格之人之委任狀，並依附註條文規定辦理。
中    華    民    國    98    年    6     月    30    日
                                書  記  官  林明威
附註：
民事訴訟法第466 條之1 ：對於第二審判決上訴，上訴人應委任
律師為訴訟代理人，但上訴人或其法定代理人具有律師資格者，
不在此限。
上訴人之配偶、三親等內之血親、二親等內之姻親，或上訴人為
法人、中央或地方機關時，其所屬專任人員具有律師資格並經法
院認適當者，亦得為第三審訴訟代理人。第1 項但書及第2 項情
形，應於提起上訴或委任時釋明之。


司法院資訊處製作；財團法人民間司法改革基金會備份。
